最高法院刑事判決　　　　　　　九十四年度台上字第九四八號
　　上　訴　人　甲○○
　　　　　　　　　　　　巷16.
　　　　　　　　　　　　（另案在台灣台北監獄執行中）
　　選任辯護人　柯伊伶律師
上列上訴人因違反毒品危害防制條例案件，不服台灣高等法院中
華民國九十三年十月十五日第二審更審判決（九十二年度上更(一)
字第八四二號，起訴案號：台灣新竹地方法院檢察署八十九年度
偵字第二七五三、三二八四號），提起上訴，本院判決如下：
    主  文
原判決關於甲○○部分撤銷，發回台灣高等法院。
    理  由
本件原判決認定上訴人甲○○與已判決確定共同被告張淑貞二人
明知甲基安非他命為毒品危害防制條例第二條第二項第二款之管
制毒品，竟基於共同意圖販賣第二級毒品甲基安非他命營利之犯
意聯絡與行為分擔，由上訴人於民國八十九年五月五日左右，在
高雄某處，以不詳之價格向不詳姓名年籍之人購得數量不詳之甲
基安非他命後，即積極尋找買主將之出售牟利，惟唯恐出售時親
自交付買主有遭致逮捕之危險，遂由張淑貞出面為其交貨，上訴
人並將申請名義人為鮑祥龍之0000000000號行動電話
門號交予張淑貞使用，於八十九年五月十五日晚上八時左右，上
訴人以申請名義人為劉邦漢之0000000000號行動電話
門號撥打0000000000號與張淑貞聯絡，張淑貞依上訴
人之指示前往上訴人住處拿取甲基安非他命三包（合計淨重五一
點九三公克，包裝重一點七一公克），上訴人並囑張淑貞搭計程
車將之攜往新竹市○○街長青汽車賓館交易，並收取貨款新台幣
（下同）四萬八千元。嗣張淑貞於當日晚上十時三十分許抵達「
長青汽車賓館」前正準備交付甲基安非他命予不詳姓名年籍之買
主時，為警當場逮捕，並扣得上開甲基安非他命三包，而該名不
詳姓名年籍之男子則乘隙逃逸。嗣由張淑貞帶同警方至上訴人住
處查獲上訴人，並在該處天花板內扣得甲基安非他命九包（合計
淨重二四０點七九公克）等物，而循線查得上情等情。因而撤銷
第一審關於上訴人被訴販賣第二級毒品部分諭知無罪之判決，改
判論處上訴人共同販賣第二級毒品罪刑，固非無見。
惟查(一)、被告之自白，須非出於強暴、脅迫、利誘、詐欺、疲勞
訊問、違法羈押或其他不正之方法，且與事實相符者，始得採為
證據，故審理事實之法院，遇有被告對於其自己或共同被告之自
白提出非出於任意性之抗辯時，應先於其他事實而為調查。原判
決引用共同被告張淑貞於警局之自白，資為認定上訴人犯罪之證
據。但卷查張淑貞於第一審辯稱：「當天東西不在我身上找到的
，是在另外一個人的身上找到的，但是那個人跑掉了，警察說我
要咬一個下來，我一時害怕，所以就咬甲○○」（見第一審卷第
一宗第二０四頁）。共同被告非任意性自白之抗辯，是否屬實，
原審未先於其他事實而為調查，遽依警詢所供，採為論處上訴人
罪刑之基礎，揆諸前揭說明，自屬違法。(二)、訊問被告，除有急
迫情況且經記明筆錄外，應全程連續錄音；必要時並應全程連續
錄影。又筆錄內所記載之被告陳述與錄音或錄影之內容不符者，
除有急迫情況經記明筆錄外，其不符之部分，不得作為證據，此
觀諸八十七年一月二十一日修正公布施行之刑事訴訟法第一百條
之一第一項、第二項規定甚明。故審理事實之法院，遇有被告抗
辯其未有如訊問筆錄所載之陳述時，應先調取該訊問過程之錄音
或錄影帶，加以勘驗，以判斷該筆錄所載被告之陳述得否作為證
據。上訴人於原審已抗辯共同被告張淑貞警詢筆錄之記載與其陳
述不符（見原審上訴卷第一００頁、更審卷第九十五頁），原審
未先調取該訊問過程之錄音或錄影帶，加以勘驗，以判斷該筆錄
所載之陳述得否作為證據，遽行判決，尚嫌速斷，自難昭折服。
(三)、有罪判決書之事實一欄為適用法律之依據，凡與適用法律有
關之事實必須詳為記載，始足為適用法律之基礎。原判決既認上
訴人與張淑貞基於共同犯意之聯絡並實施行為之分擔，而販賣第
二級毒品甲基安非他命，應論以共同正犯。則其等二人如何分擔
實施犯罪行為，自應於犯罪事實欄，詳加記載認定，始為合法。
然原判決僅於犯罪事實欄記載「……張淑貞依甲○○之指示前往
甲○○『上開』住處拿取甲基安非他命三包（合計淨重五一點九
三公克，包裝重一點七一公克），甲○○並囑張淑貞搭計程車將
之攜往新竹市○○街長青汽車賓館交易，並收取貨款四萬八千元
」（見原判決第三頁），究竟上訴人「上開」住處何指？上訴人
指示張淑貞前往何處拿取安非他命販賣無從知悉，該項重要犯罪
事實不明，已有違法。(四)、依原判決事實認定，上訴人僅於八十
九年五月十五日指示張淑貞拿取安非他命三包，攜往新竹市○○
街長青汽車賓館交易「一次」，但卻於理由欄記載「以被告甲○
○名義所申請之行動電話門號為0000000000號，且於
上開『三個交易』時間前後固均無與被告張淑貞之門號聯絡之紀
錄」（見原判決第十一頁）。對於交易之次數，認定不一，致事
實認定與理由說明不相一致，亦顯有理由矛盾之違法。(五)、被告
以外之人於審判外之言詞或書面陳述，除法律有規定者外，不得
作為證據，刑事訴訟法第一百五十九條第一項定有明文。而所謂
法律有規定者，即包括同法第一百五十九條之一至之五所規定傳
聞證據具有證據能力之例外情形。故如欲採被告以外之人於審判
外之言詞，即如警詢或檢察官偵查中之言詞為證據時，必須符合
法律所規定之例外情形，方得認其審判外之陳述有證據能力，並
須於判決中具體說明其符合傳聞證據例外可信之情況及心證理由
，否則即有違證據法則及判決不備理由之違誤。原判決認定本件
甲基安非他命所查獲之地點即新竹市○○路六十八號房屋，確為
上訴人所居住，係依證人苗根寶於偵查中所證為證據，惟證人苗
根寶於偵查中所證：房子從三個月前，即八十九年三、四月時租
給上訴人，他住二樓。他剛出獄，他自己一人住，並不認識綽號
「國霖」之人……月租八千元……直到這次被抓他才搬走等情（
見偵字第二七五三號卷第一一九頁背面至第一二０頁），此與證
人呂秀珍、段鐘汴於第一審所證述「應該還有其他人（住在裡面
），因為那邊還有男孩子、女孩子的衣服」、「我只知道上訴人
住在二樓而已，我知道後面的房間有人住，我有問我們的鄰居，
鄰居說有男也有女，該處應有他人居住」（見第一審卷第一宗第
三四八頁、第三七０頁、第三七二頁），不相符合。原審既採證
人苗根寶於偵查中之供述為證據，則該等審判外之言詞何以具有
證據能力？自應於判決理由中敘明，原判決僅籠統謂上開證人偵
查中之供述為可採，並未敘明其屬於刑事訴訟法明定之何種傳聞
證據例外，而得以採為證據之理由，遽採之為不利於上訴人之證
據，即難謂與證據法則相合，並有理由不備之違誤。至於證人張
沈玉英部分，該證人並未於審判中到庭以言詞陳述，原判決遽以
證人張沈玉英於偵查時提出之申請狀所指「譚先生律師六月二十
五日有跟我和張淑貞見面談話中，譚先生把話不能指認他，要我
說一個姓駱○○，要不然他朋友很多，這話包括什麼：最近有人
去騷擾嗎？」等語，非憑空捏造，而為不利於上訴人之認定（見
原判決第八頁），亦有違直接審理及言詞審理主義，其採證自屬
違法。以上或係上訴意旨所指摘，或為本院得依職權調查之事項
，應認原判決關於上訴人部分仍有撤銷發回更審之原因。至原判
決不另諭知無罪部分，基於審判不可分之原則，併予發回。
據上論結，應依刑事訴訟法第三百九十七條、第四百零一條，判
決如主文。
中　　華　　民　　國　九十四　年　　二　　月　二十五　日
                      最高法院刑事第十二庭
                          審判長法官  洪　清　江
                                法官  石　木　欽
                                法官  李　伯　道
                                法官  洪　昌　宏
                                法官  林　勤　純
      本件正本證明與原本無異
                                      書  記  官
中　　華　　民　　國　九十四　年　　三　　月　　四　　日
                                                   Ａ
